臺灣臺中地方法院刑事判決　　　　　　　　　　　　　　九十年度訴字第七四二號
　　公　訴　人　臺灣臺中地方法院檢察署檢察官
　　被　　　告　丙○○
右列被告因誣告案件，經檢察官提起公訴（九十年度偵字第二一五號），本院判決如
左：
    主  文
丙○○無罪。
    理  由
一、公訴意旨略以：被告丙○○因欲買車及與其配偶陳英木之離婚訴訟關係急需金錢
    ，於民國（下同）八十八年四月八日至臺中縣大里市○○路三００號聯合土地代
    書事務所，向代書甲○○洽借款項。嗣經甲○○之介紹，於同年五月七日，在前
    揭代書事務所內，由丙○○向金主丁○○借款新台幣（下同）一百二十萬元，約
    定利息每月三萬六千元，借期二月，先預扣二月利息七萬二千元，甲○○之仲介
    費六萬元（借款百分之五計算），折扣後以五萬元計算，其他抵押設定費四千元
    、抵押塗銷費二千元、交通津貼三千元、文件資料費二千元、申請登記、謄本、
    地籍圖、平面圖、車資等費二千元、設定登記規費二千七百元、書狀費八十元共
    六萬五千七百八十元，打折後以六萬零七百八十元收取，連同預扣利息七萬二千
    元合計十三萬二千七百八十元，減收零頭七百八十元，丙○○實拿一百零六萬八
    千元，由甲○○製發收費明細表收據予丙○○收執。丙○○與友人楊雪慧共同簽
    發本票二張共一百萬元交付予丁○○，丙○○另交付其所有坐落彰化縣彰化市○○段南郭小段四七一之三地號土地及其上之建物（即門牌號碼彰化縣彰化市○○
    路○段五二五巷九號三樓，以下簡稱系爭房地）謄本予甲○○，由甲○○辦理抵
    押設定事宜。嗣因系爭房地早於八十八年四月二十二日經臺灣彰化地方法院假處
    分在案，致無法設定抵押，丁○○發覺被騙，乃向臺灣臺中地方法院提起詐欺自
    訴（自訴人丁○○，被告丙○○、楊雪慧，八十八年度自字第六八七號），因丁○○執有本票金額只有一百萬元，故於自訴狀內自訴丙○○與楊雪慧詐欺之金額
    為一百萬元。丙○○見有機可乘，竟意圖使甲○○受刑事處分，於八十八年七月
    十七日向臺中市警察局第一分局刑事組誣告甲○○經營地下錢莊，出借款項一百
    萬元，月息三點六分，預扣利息及其他費用，實際僅交付八十六萬七千二百二十
    元，甲○○係收取重利，涉犯重利罪嫌，並提出在不詳時地，將前開甲○○製給
    之收費明細表收據內記載之內容：（仲介費５％ｘ１２０萬）６００００及設定
    １２０萬＝３６０００變造為（仲介費５％ｘ１００萬）５００００及設定１０
    ０萬＝３６０００之收據，交付予承辦之偵查員姚宏達，充為甲○○涉嫌重利之
    證據。嗣經臺中市警察局第一分局向臺灣臺中地方法院檢察署聲請搜索聯合代書
    事務所後，以甲○○、丁○○涉嫌重利罪，移送臺灣臺中地方法院檢察署偵查起
    訴（八十八年度偵字第二四二一二號），經臺灣臺中地方法院檢察署對甲○○、
    丁○○二人為不起訴確定，因認被告丙○○涉犯刑法第一百六十九條第一項、第
    二項之誣告罪及刑法第二百十六條、第二百十條之行使變造私文書罪嫌云云。
二、按犯罪事實應依證據認定之，無證據不得推定其犯罪事實。又不能證明被告犯罪
    者，應諭知無罪之判決，刑事訴訟法第一百五十四條、第三百零一條第一項分別
    定有明文。次按誣告罪之成立，以意圖他人受刑事處分或懲戒處分，而向該管公
    務員申告為要件，故其所訴事實，雖不能證明係屬實在，而在積極方面尚無證據
    證明其確係故意虛構者，仍不能遽以誣告罪論處（最高法院四十六年台上字第九
    二七號判例意旨可資參照）。又誣告罪之成立，以告訴人所訴被訴人之事實必須
    完全出於虛構為要件，若有出於誤會或懷疑有此事實而為申告，以致不能證明其
    所訴之事實為真實，縱被訴人不負刑責，而告訴人本缺乏誣告之故意，亦難成立
    誣告罪名（最高法院四十四年台上字第八九二號判例可資參照）。再誣告罪之成
    立，須其申告內容完全出於憑空捏造，若所告尚非全然無因，只因缺乏積極證明
    致被誣告人不受訴追處罰者，尚難遽以誣告論罪（最高法院四十三年台上字第二
    五一號判例意旨參照）。
三、訊據被告丙○○固坦承於前揭時地向臺中市警察局第一分局刑事組指訴甲○○（
    即林家）涉嫌重利及交付收費明細表影本予承辦偵查員姚宏達之事實，然堅決
    否認有誣告及行使變造私文書犯行，辯稱：伊向丁○○借款一百萬，實拿八十六
    萬七千二百二十元，未變造收費明細表收據；甲○○本來跟我說可以借一百二十
    萬元，就叫我簽一大疊的資料，後來跟我說只能借一百萬元，所以我只有撕掉二
    十萬元本票的正本等語。經查：被告丙○○確有於八十八年七月十七日向警指訴
    甲○○（即林家）涉嫌重利及交付收費明細表影本予警方，警方因之向臺灣臺
    中地方法院檢察署檢察官聲請搜索票，偵查甲○○、丁○○涉嫌重利犯嫌之事實
    ，業據被告自承在卷，復有臺中市警察局第一分局刑事案件報告書、警訊筆錄及
    被告提出之收費明細表影本（附於臺灣臺中地方法院檢察署八十八年度偵字第二
    四二一二號卷，下稱偵卷第十五頁）可佐，合先敘明。又被告確有於八十八年五
    月七日及十日透過甲○○向丁○○借款，且所借款項預扣二個月利息七萬二千元
    之事；惟有爭議者，係被告借款本金究係一百萬元，扣除二個月利息及其他費用
    後，實際取得八十六萬七千二百二十元，或被告借款本金係一百二十萬元，扣除
    二個月利息及其他費用後，實際取得一百零六萬八千元。公訴人依證人甲○○、
    乙○○所證稱被告所借款款項之本金係一百二十萬元，實際取得一百零六萬八千
    元之證詞，並以被告於八十八年五月七日書立之同意書及收據（附於偵卷第三九
    、四十頁）、被告提出之收費明細表影本為證，固非無據。然查：
（一）一般金錢借貸，出借人必要求借款人開立借款數額之同額本票金額，為眾所週
      知之事實。本件證人甲○○係在代書事務所任職，從事金錢借貸之專業仲介，
      證人丁○○係金主，基於賺取手續費及利息而同意出借款項予毫無情誼之借款
      人，衡情應會要求借款人開立同額本票以利日後追討借款。而本件被告向丁○○借貸時，由被告開具交甲○○、丁○○等人收執之面額各五十萬元之本票係
      二張，合計總金額僅有一百萬元等情，業據被告陳稱在卷，復據證人甲○○供
      述在卷（九十一年一月十四日、三月二十五日本院訊問）；再查，金主丁○○
      於被告借款後未如期清償時，向本院對被告丙○○及證人楊雪慧提起詐欺自訴
      ，由本院以八十八年度自字第六八七號繫屬審理，而丁○○於自訴狀內即指出
      被告係向其借款一百萬元，且僅提出面額合計為一百萬元之本票二紙為證之事
      實，有本院八十八年度自字第六八七號自訴狀及本票二紙附卷可佐，亦經本院
      調閱上開自訴詐欺卷宗核閱無訛，足見本件被告向丁○○借款時，開立且交付
      之本票總金額確僅係一百萬元。證人甲○○、證人丁○○、證人乙○○既一再
      指證本件被告借貸本金為一百二十萬元云云，則衡情甲○○係從事金錢借貸之
      專業仲介，丁○○係本件借款之金主，乙○○為代書事務所職員，倘被告借貸
      款項為一百二十萬元，渠等必要求被告簽署面額達一百二十萬元之本票金額，
      何以本件由被告開立交丁○○持有之本票面額，合計僅有一百萬元？且何以證
      人丁○○對被告丙○○、楊雪慧提出前開詐欺自訴時，竟僅稱被告借款款項僅
      有一百萬元？是被告所述本件約定借貸本金為一百萬元，且實際取得之金額為
      八十六萬七千二百二十二元之事實，並非無據。
（二）又查，本件被告與證人甲○○二人各提出收費明細表影本一張為佐（被告所提
      出者附於偵卷第十五頁，證人甲○○所提出者附於偵卷第五九頁），該二張收
      費明細表均係影本，二人均未能提出正本，且該二張收費明細表影本主要在仲
      介費計算欄及備註欄之利息計算部分，就借款係一百萬或一百二十萬元之記載
      ，二者不同，餘二者均皆相同。查該收費明細表上簽收人處有丙○○之親筆簽
      名，顯指正本顯係經甲○○開列扣除費用之計算後，由丙○○簽名核可，再交
      由甲○○收執，否則無須由丙○○親筆簽名於上，是本件收費明細表之正本應
      係由證人甲○○所持有，證人甲○○所述收費明細表正本係被告取走云云，顯
      非可採；證人甲○○既未能提出收費明細表正本以供本院參酌，已難遽即推定
      被告所提出之收費明細表係屬變造。且查，依被告及證人甲○○所提出之收費
      明細表之記載雖有不同，惟對甲○○實際所收取之費用係「仲介費一百萬乘以
      百分之五計五萬元，加計其他費用一萬零七百八十元，合計實收六萬零七百八
      十元」乙節，雙方均無爭議，則該仲介費之計算以本金一百萬元計，亦與被告
      所述相符；又該二張收費明細表影本除就借款本金係一百萬或一百二十萬元二
      者不同外，明細表下方均有阿拉伯數字１３２,７８０及１０６８, ０００之
      記載，有該收費明細表影本二紙附卷可稽，倘被告有誣告及變造收費明細表之
      犯意，且持有上開收費明細表之正本，其既已將收費明細表之本金借款數額予
      以變更，何以不將收費明細表下方之阿拉伯數字以黏貼白紙或其他方式予以遮
      掩？是依甲○○所提出之收費明細表影本（附於偵卷五九頁），尚不足證明被
      告所提出之收費明細表影本（附於偵卷十五頁）係屬變造。
（三）再查，本件被告向丁○○借款之際，丁○○確有分別於八十八年五月七日及八
      十八年五月十日向玉山商業銀行各提領現金六十萬元及四十萬元，合計提領現
      金一百萬元，且被告亦有於上開取款憑條簽名之事，亦據證人丁○○証述在卷
      ，且有取款憑條附於偵卷四一、四二頁可佐。惟查，消費借貸依屬要物契約，
      坊間借貸對預扣利息為避免消費借貸須符要物之要件，就預扣利息部分亦屬借
      出本金之一部，衡情亦會要求借款人須開列與約定本金同額之本票，且要求借
      款人出具與約定本金同額之收執，以保障被告日後須返還之借貸本金係一百萬
      元，而非僅得返還扣除預扣利息部分之本金，證人甲○○係從事消費借貸之專
      業仲介，對此自難諉為不知，是被告於取款憑條上簽名之事實，不足為所提領
      款項均係被告實際取得款項之證明。倘被告確係借貸一百二十萬元，實際取得
      一百零六萬八千元，何以除就一百萬元部分有提領款項之簽名外，就另取得六
      萬八千元部分竟無任何簽收之證據？
（四）至證人丁○○、甲○○、乙○○於偵訊均證稱被告借款係約定本金一百二十萬
      元，實際借得一百零六萬八千元云云，惟證人丁○○於自訴被告丙○○、證人
      楊雪慧詐欺案件，已於自訴狀稱本件借款金額為一百萬元等語（參見本院八十
      八年自字第六八七號卷第一、二頁），已如前述，其嗣後改口變異前詞，已非
      無瑕疵可指；而證人甲○○係專業仲介消費借貸之人，倘被告係借款一百二十
      萬元，竟未要求被告簽署一百二十萬元之本票，甚且未能提出本件應係由其持
      有之收費明細表正本以供本院參酌，是其片面指證亦非無瑕庛可指；另證人乙○○於警訊證稱：丁○○借了一百二十萬元給丙○○，分了三次給丙○○，第
      一次是六十萬元，我與丙○○去銀行領取，第二次是四十萬元，我與丙○○去
      銀行領取，另外二十萬元是丁○○拿現金給我，我親自交予丙○○的云云，其
      證稱係先後交付一百二十萬現金予丙○○乙節，顯與事實亦不相符，於偵訊始
      與甲○○、丁○○為相同陳述，供稱：係交給被告一百零六萬八千元云云，其
      前後所述不一，且證人乙○○係代書事務所職員，所述顯係迴護甲○○、丁○○之詞，自非可採；自難依前開證人丁○○、乙○○、甲○○有瑕疵之證詞，
      據之為被告誣告犯行之依據。再參以被告丙○○係於八十八年七月十七日始至
      臺市市警察局第一分局刑事組指訴甲○○（即林家）重利犯行之事，有被告
      八十八年七月十七日警訊筆錄可佐；而證人楊雪慧於本院八十八年度自字第六
      八七號詐欺案件於八十八年六月二十五日經警拘提到案時，即已向本院陳明：
      本件係借一百萬元等語（八十八年六月二十五日本院訊問筆錄，本院八十八年
      度自字第六八七號卷第四十頁），又被告於上開本院八十八年度自字第六八七
      號詐欺案件於八十八年七月十四日為本院通緝到案，尚未提出重利告訴前，即
      已向本院陳明：本件欲借一百萬元；貸款收到八十六萬元等語（八十八年七月
      十四日本院訊問筆錄本院八十八年度自字第六八七號卷第六一、六二項），證
      人楊雪慧、被告丙○○為警分別拘提及緝獲解送本院之際，被告丙○○尚未對
      甲○○、丁○○提出重利告訴，即已為如上陳述，更足佐證其二人所述較堪採
      信。
（五）被告再辯稱：甲○○本來跟我說可以借一百二十萬元，就叫我簽一大疊資料，
      後來說只能借一百萬元，所以我只有撕掉二十萬元本票的正本等語（九十年七
      月三日本院訊問），與證人楊雪慧所述本件僅借貸一百萬元相符，復無積極證
      據證明被告及證人楊雪慧所述不實，自難依其二人簽章於其上記載借款內容為
      一百二十萬元之同意書及收據，遽即推定被告確非約定借貸一百萬元，實際僅
      取得八十六萬七千二百二十元，而係約定借貸一百二十萬元，實際僅取得一百
      零六萬八千元之認定。至公訴人雖再依丁○○自其同居人林寶連玉山銀行大里
      分行帳戶存摺提款一百萬元後，仍有餘額二百餘萬元之存摺明細表，推定被告
      所述當初向甲○○借款一百二十萬元，因甲○○說金主（指丁○○）錢不夠，
      才借一百萬元云云，並非可採乙節，惟此部分僅係被告轉述甲○○所述，至甲○○所述內容是否正確，自非被告所能得知，尚難依甲○○所述之言非屬真實
      ，為不利被告之任何認定。
（六）綜上所述，被告向臺中市警察局對甲○○提出重利指訴，而稱本件借款金額僅
      有一百萬元，實際借得金額為八十六萬七千二百二十元等語，並非無據，且其
      提出其持有之收費明細表影本，亦無積極證據證明係屬變造，是本件證據不足
      證明被告於前開警訊指訴甲○○涉嫌重利，係出於誣告犯意，自難對被告以誣
      告及行使變造私文書罪相繩，依前開說明，爰為被告無罪之諭知。
據上論斷，應依刑事訴訟法第三百零一條第一項，判決如主文。
中      華      民      國    九十一    年      四      月     十五     日
                                        臺灣臺中地方法院刑事第四庭
                                            法  官    黃  家  慧
右正本證明與原本無異。
如不服本判決，應於送達後十日內向本院提出上訴狀(須附繕本)，上訴於台灣高等
法院台中分院。
                                            書記官
中      華      民      國    九十一    年      四      月     十五     日
